臺灣高等法院高雄分院民事判決　　　　 93年度上易字第297號
上　訴　人　　乙○○
訴訟代理人　　甲○○
被上訴　人　　丁○○
　　　　　　　戊　○
　　　　　　　丙○○
上列三人共同
訴訟代理人　　焦文城律師
　　　　　　　施秉慧律師
　　　　　　　施一帆律師
上列當事人間請求核定租金事件，上訴人對於民國93年10月15日
臺灣高雄地方法院93年度訴字第1181號第一審判決提起上訴，本
院於民國94年3 月8 日言詞辯論終結，判決如下：
    主  文
原判決關於：(一)核定上訴人使用被上訴人所共有坐落高雄市○○
區○○段二小段第一三０三號土地內如附圖所示Ｂ部分面積三二
．一四平方公尺之租金額每月逾申報地價年息百分之八部分（現
為每月新台幣壹仟柒佰壹拾肆元）。(二)命上訴人給付被上訴人丁
○○部分超過新幣伍萬捌仟肆佰壹拾元，及自民國九十二年十二
月一日起，按月給付超過新台幣捌佰捌拾伍元。(三)命上訴人給付
戊○部分超過新台幣參萬壹仟肆佰捌拾貳元，及自民國九十二年
十二月一日起，按月給付超過新台幣肆佰柒拾柒元。(四)命上訴人
給付被上訴人丙○○部分超過新幣貳萬參仟貳佰參拾貳元，及自
民國九十二年十二月一日起，按月給付超過新台幣參佰伍拾貳元
部分，及訴訟費用之裁判，並假執行之宣告均廢棄。
右廢棄部分，被上訴人在第一審之訴駁回。
其餘上訴駁回。
第一、二審訴訟費用由上訴人負擔五分之一，由被上訴人丁○○
負擔五分之二，戊○負擔百分之二十四，餘百分之十六由被上訴
人丙○○負擔。
    事實及理由
一、被上訴人起訴主張：坐落高雄市○○區○○段二小段第1303
    號土地（重測前為內惟段凹子底小段第191 之32號，下稱系
    爭土地）為伊等所共有（丁○○、戊○、丙○○之應有部分
    分別為827 分之427 、827 分之230 、827 分之170 ），而
    其上如附圖所示Ｂ部分面積32.14 平方公尺與同段第1272號
    號土地上（重測前為內惟段凹子底小段192 之91號）建號
    448 號門牌號碼高雄市○○區○○街8 號加強磚造三層樓房
    （下稱系爭房屋），則係上訴人於民國81年2 月間因買賣所
    取得，兩造就系爭房屋使用系爭土地部分，依法應有租賃關
    係或法定地上權存在，惟就該租金或地租迄無法達成協議，
    爰依民法第425 條之1 或第876 條規定，擇一請求鈞院按土
    地申報地價年息10％核定為租金；又伊等已於92年5 月27日
    請求上訴人給付該租金，自得回溯5 年而自87年6 月1 日起
    算。爰聲明求為：(一)核定上訴人使用系爭土地應給付被上訴
    人之租金額為申報地價年息10％，即自87年6 月1 日起至92
    年11月31日止，每月為新台幣（下同）8839元。(二)上訴人應
    給付丁○○30萬1224元及自92年12月1 日起按月給付4564元
    ；應給付戊○16萬2227元及自92年12月1 日起按月給付2458
    元；應給付丙○○11萬9922元及自92年12月1 日起按月給付
    1817元之判決。
二、上訴人則以：系爭房屋與系爭土地原並非同屬一人所有，自
    無民法第425 條之1 及第876 條之適用，而系爭房屋係因合
    建而取得合法使用系爭土地之權源，被上訴人亦因合建受分
    配房屋而以系爭土地供無償使用為對價，自有由系爭房屋所
    有人無償使用之義務，兩造間並無租賃關係存在；又被上訴
    人請求及原審核定之租金額，均屬過高，且就地價金額及得
    請求期間，亦有錯誤等語，資為抗辯。
三、原審經審酌結果，認兩造間應有租賃關係存在，而依民法第
    425 條之1 第2 項規定，核定租金為申報地價之8 ％，並命
    上訴人應給付丁○○21萬7504元及自92年12月1 日起按月給
    付3097元；應給付戊○11萬7166元及自92年12月1 日起按月
    給付1669元；應給付丙○○8 萬6582元及自92年12月1 日起
    按月給付1233元，並駁回被上訴人其餘之請求。上訴人就其
    敗訴部分提起上訴，並於本院聲明：(一)原判決不利於上訴人
    部分廢棄。(二)右廢棄部分，被上訴人在第一審之訴駁回。(三)
    第一、二審訴訟費用由被上訴人負擔。被上訴人則於本院聲
    明：(一)上訴駁回。(二)第二審訴訟費用由上訴人負擔（就其敗
    訴部分則未聲明不服）。
四、被上訴人主張其為系爭土地之共有人，應有部分中丁○○為
    827 分之427 、戊○為827 分之230 、丙○○為827 分之
    170 ，及系爭房屋自81年2 月間起即為上訴人所有，且使用
    系土地如附圖所示Ｂ部分32.14 平方公尺等情，業據提出土
    地、建物登記謄本及高雄市鹽埕地政事務所之土地複丈成果
    圖為證，且為上訴人所不爭執，則此部分事實，可堪認為真
    實。又被上訴人係以兩造間有租賃或法定地上權之關係，而
    請求核定並給付租金，上訴人則以無租賃關係而屬無償使用
    ，且原審核定之金額及期間均有違誤等語為抗辯。故本件之
    爭點在於：(一)兩造間有無租賃關係或法定地上權存在而得核
    定租金。(二)如得核定，其租金額以多少為適當。
五、兩造間有無租賃關係或法定地上權存在而得核定租金部分。
  (一)按「土地及其土地上之房屋同屬一人所有，而僅將土地或僅
    將房屋所有權讓與他人，或將土地及房屋同時或先後讓與相
    異之人時，土地受讓人或房屋受讓人與讓與人間或房屋受讓
    人與土地受讓人間，推定在房屋得使用期限內，有租賃關係
    。其期限不受第四百四十九條第一項規定之限制。前項情形
    ，其租金數額當事人不能協議時，得請求法院定之。」為民
    法第425 條之1 所明定。又房屋性質上原即不能與土地使用
    權分離而存在，在土地及房屋原同屬一人而嗣後各異其所有
    時，基於其原有之使用權關係及買受人原可預見該權利現存
    態樣之考量，並解決此一占有權源，使兩造間之權義平衡，
    解釋上除有特別情事可認當事人之真意限於賣屋而無基地之
    使用外，均應推斷土地受讓人默許房屋受讓人得支付相當之
    對價而繼續使用土地，且在各自再輾轉受讓時，亦有其適用
    ，此從上開條文之修正意旨觀之，亦可得佐證。而此項規範
    之意旨，乃在於因房屋必需使用基地始能存在，為調和房屋
    所有人與基地所有人間權益之衡平，一方面使房屋所有人不
    因土地產權之移轉變動而失其續行使用土地之權利，並須拆
    屋還地致造成經濟上之損失，另方面則藉由房屋所有人需支
    付相當對價與土地所有人之規定，使土地所有人之使用利益
    得以適當彌補，以調和土地與房屋間之利用關係，並符合社
    會正義之要求，就此規範涵攝之範疇而言，縱令房屋與土地
    原非同屬一人，而與上開條文規定之情形不盡相同，然如房
    屋就使用之基地並非無權占有時，除有明確之證據可認定得
    無償使用外，本院認即可依「相類事實，應為相同處理」之
    法理而類推適用上開條文之規定，亦即此時房屋所有人雖得
    繼續使用基地，但應支付相當之對價，而土地所有人則有同
    意房屋所有人使用基地之義務。
　(二)經查，系爭土地原共有人中之訴外人道宣，於56年間與訴外
    人馬文超共同在包括系爭土地在內之10筆土地上興建「慈舟
    新村」房屋時，因缺乏資金而於57年7 月間由馬文超與被上
    訴人丁○○訂立協議書，並由馬文超向丁○○借款新台幣（
    下同）70萬元，而同意以可分得包括系爭房屋（嗣於65年8
    月19日興建完成後由道宣取得第一次所有權）在內之3 棟房
    屋為擔保（其中系爭房屋應設定28萬元之抵押權），且於同
    日出賣與丁○○。嗣道宣、馬文超將除系爭房屋外之其他2
    棟房屋轉賣他人，丁○○乃解除買賣契約，並訴請道宣、馬
    文超返還價金，經判決道宣、馬文超應共同給付54萬元本息
    確定，丁○○即拍賣道宣在系爭土地之應有部分，並於61年
    4 月18日承受，惟僅受償17萬5050元。又道宣為防止丁○○
    對其繼續追償，而於65年間將受分配之系爭房屋出賣並移轉
    登記與訴外人曾丁聰，丁○○乃以侵害其債權為由，訴請撤
    銷該買賣及塗銷移轉登記，並應辦理抵押權登記，亦經判決
    勝訴確定，丁○○於設定取得系爭房屋之抵押權後，隨即聲
    請拍賣抵押物，而由訴外人吳清吉拍定取得，並於81年間讓
    售與上訴人，另系爭土地則於84年6 月19日因共有物和解分
    割而由被上訴人分別共有等情，有土地及建物謄本在卷可憑
    ，並為兩造所不爭執。
　(三)次查，道宣原為系爭土地之共有人，而其於65年8 月間系爭
    房屋興建完成並取得第一次所有權時，雖已非系爭土地之共
    有人 (其應有部分已由丁○○於61年4 月間因拍賣而承受取
    得），然其原為系爭土地之共有人，並於嗣後取得系爭房屋
    所有權，而被上訴人則係承受取得系爭土地上道宣之應有部
    分，並因分割而為共有人，上訴人則係由道宣、吳清吉輾轉
    繼受取得系爭房屋之所有權，就此情事觀之，系爭房屋第一
    次所有權人為道宣，而道宣亦為曾系爭土地之共有人（在系
    爭房屋興建當時仍為共有人），雖在分別移轉變更所有權時
    ，並非完全屬於同一人之狀態，而有時間點之前後差別（道
    宣在移轉土地所有權由丁○○承受時，因房屋尚未完成第一
    次登記而尚未登記為房屋所有權，而系爭房屋所有權於吳清
    吉因拍賣而取得時，道宣之應有部分已由丁○○承受而非土
    地共有人），然如前所述，縱屬此情形，為謀求房屋與土地
    所有人間權利義務之平衡，亦得類推適用民法第425 條之1
    之規定，而認兩造間有租賃關係存在，故被上訴人主張本件
    有上開法律見解之適用，應可採信。
　(四)又被上訴人曾對上訴人及訴外人黃宗修、黃伊凡、黃震宇等
    人，以系爭房屋無權占有系爭土地為由，訴請拆屋還地並給
    付相當於租金之不當得利，經判決認道宣興建系爭房屋時業
    經被上訴人等全體共有人之同意，故上訴人及黃宗修等有占
    有權源，而判決被上訴人敗訴確定等情，亦為上訴人所不否
    認，並有原審89年度訴字第2236號、本院90年度上字第244
    號民事判決在卷可稽，上訴人並據此主張被上訴人原即同意
    提供如附圖所示Ｂ部分土地與道宣、馬文超供其興建房屋使
    用，故其得無償使用系爭土地等語。然查，該案僅係認定系
    爭房屋並非無權占有系爭土地，而未就系爭房屋可無償使用
    系爭土地一節為明確認定，業經該判決理由敘述明確，本院
    自無從據為上訴人有利之認定。至上訴人另提出之臺灣屏東
    地方法院90年度訴字第901 號、本院91年度上易字第207 號
    及原審91年度訴字第2745號民事判決，主張其依該判決所示
    之法律見解，即可無償使用系爭土地，惟該案係認定原訂有
    分管契約之共有土地，共有人在其上建有房屋，嗣其他共有
    人中之應有部分經其債權人承受而成為共有人之一時，受讓
    人就共有土地之使用狀況應受已成立分管契約之拘束，不得
    主張該共有人之房屋已逾越其應有部分之使用範圍而有不當
    得利，可見該案事實與本件事實顯不相同，且非最高法院之
    判例，復屬個案見解，本院自無從援引適用，上訴人此部分
    主張，亦不足採。
  (五)至上訴人另主張系爭房屋係因合建而取得合法使用系爭土地
    之權源，被上訴人亦因合建受分配房屋而同意以系爭土地供
    無償使用為對價，自有由系爭房屋所有人無償使用之義務，
    兩造間並無租賃關係存在等語。然上訴人於取得系爭房屋時
    ，並未同時取得系爭土地，就使用土地部分，顯未曾支付任
    何對價，而上訴人就被上訴人已因合建而受分配房屋，並同
    意房屋所有人可無償使用系爭土地一節，亦未能舉證以實其
    說，況上訴人等共有人縱曾同意道宣可在共有之系爭土地上
    興建房屋，並不當然表示即係無償提供，故其此部分主張，
    亦難採信。
  (六)依上所述，系爭土地與系爭房屋，在分別為所有權移轉登記
    時，雖非屬同一人之狀態，但仍得類推適用民法第425 條之
    1 之規定，則兩造間就系爭房屋及系爭土地間，有租賃關係
    存在，應可認定。又被上訴人依上開條文既已得訴請核定及
    給付租金，則其另請求依民法第876 條規定核定地租部分，
    本院即不再審酌認定，併予說明（被上訴人係請求擇一為勝
    訴判決）。
六、如得核定，其租金額以多少為適當部分。
　(一)按建築房屋之基地租金，依土地法第105 條準用第97條1 項
　  規定，城市地方土地之租金，以不超過土地申報總價額年息
    百分之十為限，而所謂土地總價額，係以法定地價為準，土
    地法施行法第25條定有明文。又依土地法第148 條規定，法
    定地價係指土地所有人依該法規定所申報之地價，如土地所
    有人未申報地價時，則以標準地價為法定地價，亦為同法第
    158 、152 條所明定。另所謂以年息10％為限，乃指基地租
    金之最高限額而言，並非必須照申報價額年息10％計算之，
    且尚須斟酌基地之位置，工商繁榮程度、使用人利用基地之
    經濟價值及所受利益，以為決定，亦經最高法院68年台上字
    第3071號判例意旨闡釋甚明。再者，當事人請求法院核定租
    金，其訴之性質為形成之訴，而請求給付租金部分，其訴之
    性質則為給付之訴，惟為達訴訟經濟目的，當事人應得同時
    提起核定租金及請求給付所核定之租金額。
  (二)經查，被上訴人主張其曾於92年5 月26日寄發存證信函通知
    上訴人協議定租並請求給付地租，後於同年12月17日再聲請
    調解，惟兩造就該租金數額未能達成協等情，為上訴人所不
    爭執，並有存證信函、調解不成立證明書等件在卷可稽，則
    兩造就租金數額既不能協議，被上訴人請求核定，並一併請
    求上訴人於協議前5 年即87年6 月1 日起至92年11月30日止
    按核定租金額計付，及自92年12月1 日起，按月依核定租金
    支付，即屬有據。至上訴人雖主張核定之租金額應自法院核
    定之時起算，並不得回溯前5 年起算，然本件核定租金額之
    訴訟，係同時請求給付所核定之租金額，而依其事實，係兩
    造間就是否有租賃關係存在有所爭議，且原先並無約定之租
    金額，此與民法第442 條所規定在租賃關係存續中，因租賃
    物價值之昇降，而由當事人聲請法院增減其租金之情形，係
    以當事人間原即有租賃關係存在並約定有租金額，僅因租賃
    物價值在租賃關係存續中有所昇降，而聲請核定調整其原有
    租金額之情形，並不相同，當無最高法院48年台上字第521
    號判例意旨所稱租金不得溯及調整之問題，自難適用該判例
    意旨，況本件租賃關係自系爭房屋與系爭土地因移轉而分屬
    不同一人所有時，即已發生，系爭房屋之所有人自該時起，
    即有給付租金之義務，僅其租金數額應由法院依公平原則為
    核定而已，並非不須支付，則經法院核定租金之計算方式後
    ，自得回溯起算，否則，房屋所有人將形同受有不當得利，
    尚難稱合理允當，上訴人此部分主張，自不足採。
　(三)次查，系爭土地位於高雄市區○○○鄰○○○○路，屬住宅
　  區，交通便利，而該土地上之系爭房屋為加強磚造三層樓房
    ，屬整排房屋之邊間，現由上訴人出租他人使用，約定租金
    為每月5000元，業經原審勘驗現場查明屬實，有勘驗筆錄及
    現場照片在卷可憑，復為上訴人所不爭執。本院審酌系爭土
    地附近繁榮程度，使用狀況，並考量目前社會經濟情況等情
    ，認為其租金數額以按申報地價年息8 ％為適當。而系爭土
    地之申報地價，於86年7 月為8000元，89年7 月時仍為8000
    元，至今亦無調昇，有地價謄本在卷可稽，則依上訴人所占
    用之土地面積、申報地價及年租率核定結果，上訴人自87年
    6 月1 日起至92年11月30日止之租金額，每月均為1714元（
    計算式：申報地價×8 ％×占用面積×1/12＝每月租金，
    8000×8 ％×32.14 ×1/12＝1714）。而被上訴人丁○○、
    戊○及丙○○按其應有部分每月得請求之租金則各為885 元
    、477 元及352 元（計算式：1714×427/827 ＝885 ；1714
    ×230/827 ＝477 ；1714×170/827 ＝352）。 又自87年6
    月1 日起至92年11月30日止，計66個月，依上開數額計算結
    果，丁○○、戊○及丙○○各為5 萬8410元、3 萬1482元及
    2 萬3232元（計算式：885 ×66＝58410 ；477 ×66＝
    31482 ；352 ×66＝23232 元）。另上訴人自92年12月1日
    起，應按月給付丁○○、戊○及丙○○各885 元、477 元及
    352 元。又上開金額均係依本院核定之租金額即按申報地價
    年息8 ％計算而得，故如申報地價有調整時（無論昇降），
    在未經法院另為增減之核定前，均應按上開計算比例計付，
    爰予說明，並併載明於主文。
　(四)依上所述，被上訴人之請求，就核定部分，為占用面積之申
　　報地價之年息8 ％，而被上訴人每月得請求之金額，依其應
　  有部分比例計算分別為丁○○部分885 元，戊○部分477 元
    ，丙○○部分352 元，且均得回溯自87年6 月1 日起算，往
    後則依上開計算基準計付。至逾上開範圍外之請求，為無理
    由，不應准許。
七、綜上所述，本件被上訴人主張就系爭房屋使用系爭土地之法
    律關係，得類推適用民法第425 條之1 之規定，認屬租賃關
    係，並得請求核定租金為可採，被上訴人抗辯為無償使用，
    不足採信。又所核定之租金額，為占用面積之申報地價之年
　　息8 ％，被上訴人每月得請求之金額，依其應有部分比例分
　  別為丁○○、戊○及丙○○各885 元、477 元及352 元，且
    均得回溯自87年6 月1 日起算，則計至92年11月30日止，為
    丁○○部分為5 萬8410元、戊○部分為3 萬1482元、丙○○
    部分則為2 萬3232元，往後則依上開計算基準計付。至逾上
    開範圍外之請求，為無理由，不應准許。又往後如申報地價
    有調整時（無論昇降），在未經法院為增減之核定前，均應
    按上開計算比例計付。原審將公告現值誤為申報地價，而就
    逾上開可准許部分，命上訴人給付，尚有未洽，上訴意旨指
    摘原判決該部分不當，求予廢棄，為有理由，應予廢棄，並
    改如主文第二項所示。至上訴人應給付部分，原審為上訴人
    敗訴之判決，並無違誤，上訴意旨指摘原判決此部分不當，
    求予廢棄，為無理由，應予駁回。
八、據上論結：本件上訴為一部有理由、一部無理由，依民事訴
    訟法第449 條第1 項、第450 條、第79條、第85條第1 項但
    書，判決如主文。
中　　華　　民　　國　　94　　年　　3 　　月　　22　　日
                        民事第一庭
                            審判長法官  黃金石
                            法      官  林健彥
                            法      官  林紀元
以上正本證明與原本無異。
不得上訴。
中　　華　　民　　國　　94　　年　　3 　　月　　22　　日
                            書  記  官  林明威
